【裁判字號】    91,上訴,1131
【裁判日期】    920108
【裁判案由】    妨害性自主
【裁判全文】
臺灣高等法院刑事判決                          九十一年度上訴字第一一三一號
    上  訴  人  臺灣新竹地方法院檢察署檢察官
    被      告  丙○○  男四十.
    選任辯護人  龍其祥律師
右上訴人因妨害性自主案件，不服臺灣新竹地方法院九十年度訴字第五八三號，中華
民國九十一年四月三日第一審判決（起訴案號：臺灣新竹地方法院檢察署八十九年度
偵字第三七０二、三七三九號）提起上訴，本院判決如左：
    主  文
原判決關於代號甲○（姓名年籍詳卷）之恐嚇取財部分撤銷。
丙○○無罪。
其他上訴駁回。
    理  由
一、公訴意旨略以：（一）緣被告丙○○與代號甲○（姓名年籍詳卷）女子係舊識，
    且甲○並認丙○○之母親為乾媽，丙○○意圖姦淫甲○，竟於民國八十八年二月
    初某日，在其投宿之位於新竹市○○路之華泰賓館內，打電話甲○，以無錢支付
    住宿費用為由，向甲○借款新台幣（下同）三千元，並佯稱其無交通工具且住宿
    鬻未付不能離開云云，請甲○將錢送至華泰賓館交付，甲○不疑有他，乃於同日
    下午下班後，將三千元送至華泰賓館借予丙○○，丙○○則趁機請甲○入房喝一
    杯茶，並暗中在茶中置入不明藥劑，致使甲○喝下後全身發熱，完全不能抗拒，
    而姦淫甲○得逞。嗣丙○○竟食髓知味，變本加厲，基於意圖為自己不法所有之
    概括犯意，先於一、二週後即八十八年二月中旬某日，再度打電話給甲○，向甲○恫稱：前次發生性關係時，有以針孔攝影機將過程拍攝下來，甲○須帶三千元
    至賓館交付予伊，否則將公布所拍攝錄影帶云云，以此方式致使甲○心生畏懼，
    而依丙○○所言至前述華泰賓館交付三千元，此次丙○○亦以強暴脅迫之方式，
    致使甲○不能抗拒，而姦淫甲○得逞。丙○○復於八十八年二月底或三月初某日
    ，又打電話給甲○，重施故計要求甲○送六千元至華泰賓館代其繳付住宿費用，
    經甲○苦苦哀求將所拍攝錄影帶交還，丙○○乃表同意，甲○因恐再遭丙○○強
    姦，只將六千元直接送到華泰賓館，代其繳付住宿費用，並請櫃台人員轉告丙○○知悉，嗣丙○○則電請甲○至華泰賓館拿取錄影帶，因甲○堅持不願進入房內
    且表明如再遭侵犯即大喊救命，丙○○始交付乙捲錄影帶予甲○，甲○則隨即將
    之丟進垃圾車中棄置。其後，丙○○仍不時打電話邀約甲○一同外出，或至甲○
    所任職公司閒晃，甲○雖感害怕，仍均不予理會，迄八十九年五月二十九日，丙○○又打電話邀約甲○一同外出吃午飯，甲○實不堪其擾，乃請友人代為報警，
    警方循線查獲丙○○。（二）被告丙○○與告訴人即代號乙○（姓名年籍詳卷）
    之女子原係位於桃園縣觀音鄉某工廠同事（丙○○擔任該工廠保全員），丙○○
    基於姦淫乙○之概括犯意，先於八十九年二月三日晚間十一時許，在其投宿位於
    桃園縣觀音鄉之快樂田園汽車旅館內，打電話給乙○，佯稱有要事相商，乙○以
    快過年很忙沒時間予以婉拒，丙○○仍一再打電話邀約，並稱如乙○不赴約，就
    要一直打電話至乙○家，乙○迫於無奈，遂至快樂田園汽車旅館赴約，詎丙○○
    竟泡了一杯咖啡給乙○喝，並暗中在咖啡中置入不明藥劑，致使乙○喝下後感到
    頭暈，完全不能抗拒，而姦淫乙○得逞。嗣後至八十九年五月底止，丙○○一再
    食髓知味，先後多次要求乙○與之發生性關係，否則即要將兩人間發生性關係之
    事告知乙○家人及同事，以此相脅，致使乙○因恐懼而不能抗拒，任由丙○○擺
    布，在快樂田園汽車旅館、華泰賓館等地，再為丙○○姦淫得逞五次。其間，丙○○另基於意圖為自己不法所有之概括犯意，於八十九年四月中旬，以同前事由
    威嚇相脅，致乙○心生畏懼，唯恐事發導致家庭破碎及喪失工作，而允其所求，
    先向乙○索得款項三十萬元，復於翌日再向乙○索得二萬三千元。嗣經乙○查知
    丙○○另涉有性侵害案件，方決定向警提出告訴。因認被告對甲○所為，涉犯刑
    法第三百四十六條第一項之恐嚇取財罪嫌（至被告對甲○強姦部分，係犯修正前
    刑法第二百二十一條第一項之強姦罪，依修正前刑法第二百三十六條之規定，須
    告訴乃論，惟自案發後甲○向警報案間，已經過一年以上，早逾六個月之告訴期
    間，且甲○對此部分亦未表示對被告提出告訴之意，故不另予不起訴處分）；對
    乙○所為，則涉犯修正前刑法第二百二十一條第一項及刑法第三百四十六條第一
    項罪嫌云云。
二、按犯罪事實應依証據認定之，無証據不得推定其犯罪事實；又不能証明被告犯罪
    者，應諭知被告無罪之判決；刑事訴訟法第一百五十四條及第三百零一條第一項
    分別定有明文。又刑事訴訟法上所謂認定犯罪事實之證據，係指足以認定被告確
    有犯罪行為之積極證據而言，該項證據自須適於被告犯罪事實之認定，始得採為
    斷罪資料。事實之認定應憑證據，如未能發現相當證據或證據不足以證明，自不
    能以推測或擬制之方法，以為裁判基礎。且認定不利於被告之事實，須依積極證
    據，苟積極證據不足為不利於被告事實之認定時，即應為有利於被告之認定，更
    不必有何有利之證據。又告訴人之告訴係以使被告受刑事訴追為目的，是其陳述
    是否與事實相符，仍應調查其他證據以資審認；倘其陳述尚有瑕疵，則在未究明
    前，遽採為論罪科刑之依據，即難認適法（最高法院三十年上字第八一六號、四
    十年台上字第八六號、五十二台上字第一三００號、六十一年台上字第三０九九
    號判例參照）。
三、本件公訴人認被告涉犯上開罪嫌，無非係以甲○、乙○之指訴、証人即華泰賓館
    經理丁○○証言、被告所簽立之借據一紙、本票十四張及台灣新竹地方法院治安
    法庭九十年度感裁字第一０號裁定為憑。訊據被告丙○○矢口否認涉有右揭犯行
    ，辯稱：伊與甲○、乙○均是男女朋友關係，在渠等同意下分別發生性關係，未
    曾施以任何恐嚇取財行為，甲○僅曾先後交付予被告三千元及五千元之借款，所
    謂針孔攝影機拍攝錄影帶純屬虛構；至乙○部分，實為向乙○借款，且已簽立本
    票作為保障，本件純係因被告為甲○之事至警局作筆錄時，通知當時女友即乙○
    至警局探視，詎乙○知悉甲○之事後，即憤而對被告提出告訴等語。
四、告訴人甲○部分：
    告訴人甲○固指稱於八十八年二月間在華泰賓館遭被告下藥迷姦得逞，並以針孔
    攝影機拍攝姦淫過程，嗣被告即以公布錄影帶脅迫甲○交付現款計九千元及再次
    強姦既遂云云，惟本案並無任何藥物、針孔攝影機扣案可稽，告訴人甲○復謂伊
    業將被告交還之錄影帶丟棄，是亦無錄影帶可資佐証。公訴人雖舉証人即華泰賓
    館經理丁○○証言為據，然查，証人丁○○僅於第二次警訊時証稱：「（將錢放
    置於櫃台就離開之女子，是否為隨警方至貴旅館供你指認之被害人女子？）好像
    是她，可是時間已久了，所以不敢確定。」（見偵卷第二九頁）而其於初次製作
    筆錄時，經警帶同甲○供其指認，並訊以甲○是否曾至華泰賓館代繳丙○○房租
    時，答稱：「因時間已久，且我未加以注意，所以不敢肯定。」（見偵卷第十頁
    ），嗣經本院再次命其當庭與甲○對質時，其答稱：時間太久，無法確定是否為
    甲○至賓館櫃台付款（見本院九十一年七月二十三日訊問筆錄）。後雖改口稱記
    得曾見甲○至賓館付錢，旋即離去（見本院九十一年十一月五日訊問筆錄），惟
    其前已言明因時隔太久，記憶模糊，無法肯定，則其証言之正確性實堪質疑，自
    難採為被告不利之論據。況甲○曾至華泰賓館為被告代付房租，然以甲○與被告
    為乾兄妹之關係（甲○為被告母親之乾女兒），且甲○亦自承曾受被告之託至華
    泰賓館交付三千元予被告，尚不得僅以甲○至華泰賓館繳付六千元房租即認甲○
    係受恐嚇。
五、告訴人乙○部分：
  （一）被害人甲○係於八十九年五月二十九日至新竹市警察局第二分局東山派出所
        接受警員製作詢問（調查）筆錄，被告丙○○亦於同日至東山派出所接受警
        訊，告訴人乙○嗣於八十九年六月五日至新竹市警察局第二分局提出告訴等
        情，有各該警訊筆錄附於偵卷可資參照。
  （二）經原審訊問告訴人乙○報警之原因，乙○答稱係因被告打電話告知他在新竹
        市警察局第二分局，希望乙○過去，乙○至警局後始知悉被告尚涉有其他案
        件等語（見原審卷第二九頁），核與被告所辯係其自行通知告訴人乙○至警
        局等語相符。
  （三）證人即車行負責人己○○到庭結證稱，八十九年年初時，被告曾向他購買一
        輛二十幾萬元之二手車，當時係與一名女子同行，由被告與該名女子外表觀
        之，並無任何異狀，因該被告與該名女子有私下交談的小動作，故直覺認為
        二人是男女朋友關係等語（見原審卷第七六、七七頁）；證人即被告、乙○
        在集盛股份有限公司（下稱集盛公司）任職時之同事戊○○證述，他原先在
        集盛公司任職，嗣調職至桃園縣大園國小擔任保全人員時，被告有二、三次
        與乙○一同前往大園國小探視他，其中有一次還一同去唱歌及吃海產，乙○
        每一次都很高興，有說有笑等情（見原審卷第九十至九三頁）；證人即被告
        、乙○在集盛公司之同事庚○○則證稱，被告下班時會載送乙○回家，有一
        次被告與乙○在桃園縣大園鄉吃烏骨雞，打電話要他出來一起吃，另外一次
        他和被告在警衛室吃東西時，剛好乙○下班，就請乙○留下一起吃東西等語
        （見原審卷第九六、九七頁）。
  （四）由被告於警局接受警員詢問製作筆錄時仍通知告訴人乙○到場，及前述證人
        之證詞觀之，足認被告與告訴人乙○之間，至少至八十九年五月底即被告因
        甲○一事至警局應訊時為止，仍具有相當密切之情誼及信賴關係。
  （五）又告訴人乙○陳稱，交付三十萬元予被告當天，要求被告書立借據，且約定
        每月十五日還款，因被告於八十九年五月份仍不肯還錢，才要求被告簽發本
        票等語（見原審卷第二八頁），而被告確於八十九年四月十四日書立借據予
        乙○，載明「茲本人向乙○小姐借資三十萬元，自八十九年五月份攤還每月
        金額為三萬五千元，期限一年，至九十年四月止」之事項（依借據所載清償
        方式計算，被告共需償還乙○四十二萬元，利息為十二萬元），並曾簽發到
        期日分別為八十九年六月十五日、八十九年七月十五日、八十九年八月十五
        日、八十九年九月十五日、八十九年十月十五日、八十九年十一月十五日、
        八十九年十二月十五日、九十年一月十五日、九十年二月十五日、九十年三
        月十五日、九十年四月十五日、九十年五月十五日、九十年六月十五日、九
        十年七月十五日，票載金額均為二萬五千元之十四紙（票載金額合計為三十
        五萬元，高於乙○所交付之三十萬元）本票交予被告，此有本票影本十四紙
        、借據一紙附於臺灣新竹地方法院檢察署八十九年度偵字第三七三九號卷內
        第十一頁至第十四頁可資參照，倘被告確係以施加恐嚇之方式令乙○交付金
        錢，自無須書立借據，且約定顯不利於被告之清償方式，更無可能在未能按
        原先約定履約時，又簽發票載金額總值較乙○所交付金額高之本票予乙○收
        執。故告訴人乙○指稱被告持刀要脅欲予殺害及將彼等二人發生性關係一事
        告知乙○配偶，迫令乙○交付金錢云云，顯與常情不符，要難採信。
  （六）依被告與乙○具有前述密切情誼及信賴關係之事實，及乙○直至知悉被告另
        涉有對甲○強制性交、恐嚇取財之犯嫌後，始提出告訴之情事觀之，實難認
        為被告係在未徵得乙○同意之情形下與乙○發生性行為。且苟如乙○指訴，
        被告至愚，亦無可能在警局接受詢問時，冒風險通知乙○到場，陷己於不利
        之狀態。
六、綜上，告訴人甲○部分除其個人指訴外，並無任何証據足資佐証；告訴人乙○之
    指訴則顯悖於情理，而存有前述之瑕疵，且乙○在得知被告另涉對甲○犯行之內
    容後始提出告訴，所述自有參照被告對甲○犯罪情節之可能，自無法僅以告訴人
    乙○之指訴及甲○、乙○指述情節雷同等情，遽認被告對於乙○確有前揭強制性
    交及恐嚇取財之犯行。至公訴人所指台灣新竹地方法院九十年度感裁字第十號裁
    定，業經本院於九十一年七月三十一日以九十年度感抗字第九四號裁定撤銷，發
    回台灣新竹地方法院，現仍在審理中，公訴人執此為被告論罪之依據，容有誤會
    。此外，復查無其他積極證據足以證明被告有公訴人所指對甲○之恐嚇取財及對
    乙○之強制性交及恐嚇取財犯行，自屬不能證明被告犯罪。
七、原審未詳予勾稽，就甲○部分為有罪之判決，尚有未洽。至其就乙○部分為無罪
    之諭知，則無違誤。被告上訴就甲○部分否認犯罪，指摘原判決不當，為有理由
    ，應由本院予以撤銷改判，另為無罪之諭知。公訴人上訴謂原審就甲○部分宣告
    緩刑尚有未當，顯無理由。至公訴人上訴另指摘証人戊○○、庚○○証詞偏頗難
    以採信，且被告犯行之有無，應審酌被告究有無以強制、藥劑等違反告訴人乙○
    意願之方法，令告訴人乙○與之發生性關係，以及有無以威嚇手段恫嚇告訴人乙○交付三十萬元；而不應以被告曾書立借據或被告何敢通知告訴人乙○於警局受
    訊時到場，採為被告無罪之依據云云，查乙○指訴遭被告強姦及恐嚇取財，除乙○片面且具重大瑕疵之指訴外，並無其他積極佐証，其提陳之借據、本票不僅無
    法証明其指訴，反更彰顯其指訴之矛盾，業如上述。而証人戊○○、庚○○同為
    被告、乙○二人之同事，乙○復未能舉証其與該二名証人有何嫌隙，其空言指摘
    該二名証人証言偏頗，殊無足採。公訴人據此指摘原判決不當，亦無理由，應予
    駁回。
據上論斷，應依刑事訴訟法第三百六十九條第一項前段、第三百六十八條、第三百六
十四條、第三百零一條第一項，判決如主文。
本案經檢察官費玲玲到庭執行職務。
中      華      民      國    九十二    年      一      月      八      日
                                臺灣高等法院刑事第十三庭
                                    審判長法  官  蔡    燉
                                          法  官  李  春  地
                                          法  官  盧  彥  如
右正本證明與原本無異。
如不服本判決應於收受送達後十日內向本院提出上訴書狀，其未敘述上訴之理由者並
得於提起上訴後十日內向本院補提理由書（均須按他造當事人之人數附繕本）。
                                          書記官  鄭  信  昱
中      華      民      國    九十二    年      一      月      九      日


司法院資訊處製作；財團法人民間司法改革基金會備份。
